【裁判字號】    99,簡上,595
【裁判日期】    991013
【裁判案由】    詐欺
【裁判全文】
臺灣板橋地方法院刑事判決             99年度簡上字第595號
上  訴  人  臺灣板橋地方法院檢察署檢察官
被      告  甲○○
上列上訴人因被告詐欺案件，不服本院99年度簡字第2844號中華
民國99年4 月8 日所為第一審簡易判決（起訴案號：99年度偵緝
字第265 號）提起上訴，及臺灣澎湖地方法院檢察署檢察官（99
年度偵字第373 號）、臺灣高雄地方法院檢察署檢察官（99年度
偵字第10405 號）分別移送併辦，本院管轄之第二審合議庭判決
如下：
    主    文
原判決撤銷。
甲○○幫助意圖為自己不法之所有，以詐術使人將本人之物交付
，累犯，處拘役捌拾日，如易科罰金，以新臺幣壹仟元折算壹日
。
    事    實
一、甲○○前因違反毒品危害防制條例案件，經臺灣澎湖地方法
    院以92年度訴字第33號判處有期徒刑10月，嗣提起上訴，經
    駁回確定，而於民國94年1 月18日執行完畢。其明知犯罪集
    團常利用他人存款帳戶、提款卡、密碼轉帳之方式，獲取不
    法利益並逃避執法人員之追查，且依其社會經驗、智識程度
    ，得預見提供帳戶之存摺、提款卡、密碼供他人使用，可能
    遭不法利用，以利遂行詐欺取財等財產犯罪之目的，竟以縱
    使有人持其交付之上述物品作為詐欺取財之犯罪工具，亦不
    違背其本意之幫助犯意，於98年6 月下旬至同年月23日以前
    間某日，在不詳地點，將其保管之胞妹呂心蘭中華郵政股份
    有限公司楠梓右昌郵局帳號00000000000000號帳戶之提款卡
    、密碼及其子呂泓毅中華郵政股份有限公司大溪郵局帳號00
    000000000000號帳戶之存摺、提款卡、密碼，一併提供予名
    籍不詳成年人組成之詐欺集團使用；該集團成員取得上開帳
    戶後，分別基於意圖為自己不法所有之犯意：
  (一)於98年6 月23日17時許，在不詳地點，佯裝奇摩網路賣家，
    撥打電話予丁○○，訛稱丁○○網路購物誤設為分期付款，
    須重新操作避免重覆扣款為詐術，致丁○○陷於錯誤，乃依
    指示操作提款機，而於同日18時34分許，匯款新台幣（下同
    ）1 萬4998元至呂泓毅上開郵局帳戶。
  (二)於98年6 月23日17時30分許，在不詳地點，佯裝合庫銀行職
    員，撥打電話予戊○○，訛稱戊○○購物誤設為分期付款，
    須重新操作避免重覆扣款為詐術，致戊○○陷於錯誤，乃依
    指示操作提款機，而於同日18時2 分許，匯款2 萬3012元至
    呂泓毅上開郵局帳戶。
  (三)於98年6 月24日10時20分許，在不詳地點，佯裝係丙○○之
    友人陳秀峰，撥打電話予丙○○，訛稱缺錢而要借款為詐術
    ，使丙○○陷於錯誤，乃於同日10時45分許，匯款3 萬元至
    呂心蘭上開郵局帳戶。
  (四)於98年6 月24日11時30分許，在不詳地點，佯裝係乙○○之
    女，撥打電話予乙○○，以訛稱缺錢要求匯款為詐術，使乙○○陷於錯誤，乃於同日12時3 分許，匯款5 萬元至呂心蘭
    上開郵局帳戶。
  (五)嗣因丁○○、戊○○、丙○○、乙○○察覺有異，分別報警
    處理而查獲上情。
二、案經高雄市政府警察局楠梓分局報請臺灣板橋地方法院檢察
    署檢察官偵查後聲請簡易判決處刑，及移送併辦。
    理    由
一、按被告以外之人於審判外之陳述，雖不符前4 條之規定，而
    經當事人於審判程序同意作為證據，法院審酌該言詞陳述或
    書面陳述作成時之情況，認為適當者，亦得為證據，刑事訴
    訟法第159 條之5 定有明文；故當事人如放棄對原供述人之
    反對詰問權，於審判程序表示同意該等傳聞證據可作為證據
    ，除法院認該傳聞證據欠缺適當性外，自可承認其證據能力
    。經查，關於本案屬於審判外陳述之傳聞證據，公訴人、被
    告甲○○於審判程序均同意作為證據，且經本院審酌該證據
    作成情況均無不適當之情形，是依上開規定，認得作為本案
    證據。
二、訊據被告矢口否認有何幫助詐欺取財之犯行，辯稱：呂心蘭
    帳戶之提款卡，呂泓毅帳戶之存摺、提款卡係放在自小客車
    手把置物箱中，而一同於98年6 月下旬失竊，至於密碼則是
    分別寫在呂心蘭提款卡、呂泓毅存摺背面，並非交付予他人
    使用云云。惟查：
  (一)被害人丁○○、戊○○、丙○○、乙○○各於上揭時、地，
    遭詐欺集團成員詐騙匯款之事實，業經證人即被害人丁○○
    、戊○○、丙○○、乙○○分別於警詢證述明確，並有郵政
    國內匯款單、呂心蘭之郵政存簿儲金立帳申請書、查詢帳戶
    最近交易資料、呂泓毅郵局帳號之客戶基本資料、查詢帳戶
    最近交易資料、金山地區農會自動櫃員機交易明細表、郵政
    自動櫃員機交易明細表、日盛國際商業銀行交易明細表影本
    各1 份在卷可稽。又依上開帳戶最近交易資料之記載，被害
    人丁○○、戊○○、丙○○、乙○○分別於98年6 月23日、
    24日匯款1 萬4998元、2 萬3012元、3 萬元、5 萬元至上開
    帳戶，其中前3 筆均於匯款當日旋遭人提領一空，足證被告
    保管之前開2 帳戶，確已遭詐欺集團利用作為人頭帳戶甚明
    。
  (二)被告雖以前詞置辯，然個人申辦之帳戶存摺、提款卡等物，
    係屬與個人權益密切相關，而專屬性、私密性甚高之物品，
    為防止他人探知內容或任意提領，衡情無不妥當保存；又一
    般人使用金融帳戶，為避免存摺或提款卡遺失時存款會遭人
    盜領，通常均將提款卡、存摺與密碼分別存放，而不會將密
    碼記載於提款卡上或與提款卡同置，否則密碼之設定即失其
    意義；然本案中被告卻供稱係將記載密碼之帳戶之存摺、提
    款卡隨意放置於車內，所述已令人生疑。且依被告之供述（
    見本院卷第62頁），保管呂心蘭郵局帳戶提款卡，係為先無
    摺存款於其中，再以該提款卡轉帳匯款予其母；然其原本就
    保管、使用呂泓毅郵局帳戶，當可逕以呂泓毅郵局帳戶轉帳
    匯款即可，何需費力再多保管呂心蘭之帳戶，尤其在呂心蘭
    本人亦有使用該帳戶扣繳保險費之需求下，更顯得違背常情
    ；又對於為何不直接使用呂泓毅帳戶，被告竟答稱「因為不
    會使用提款卡轉帳匯款」，更與其前開所謂「取得呂心蘭提
    款卡係為以之匯款轉帳」之回答相矛盾；而關於被告係將帳
    戶存摺、提款卡放置於汽車內何處、呂泓毅帳戶提款卡密碼
    記載處所、被告發現帳戶遺失之時間，被告本身前後之供述
    及證人呂心蘭之證述皆不相符（見雄檢98年度偵字第25550
    號卷第12頁、桃檢98年度偵字第17104 號卷第6 、52頁、楠
    梓分局卷第3 頁、9 頁反面、本院卷第73頁反面），難信為
    真實；另關於被告取得呂心蘭帳戶提款卡之時間，呂心蘭於
    警詢、偵查供述相左（見雄檢98年度偵字第25550 號卷第12
    頁、楠梓分局卷第8 頁），亦無從據為有利被告之認定。
  (三)況帳戶存摺、密碼、提款卡落入不明人士手中，極易被利用
    為財產犯罪工具，此為一般生活常識；故一般遺失金融帳戶
    之人，均會立即申報遺失並報警處理，避免自身財產損失及
    帳戶遭不肖人士盜用；且近來詐欺集團為避免查緝，均利用
    人頭帳戶作為取款工具等情，已廣為媒體報載；被告為具有
    一般智識及社會經驗之成年人，對此應屬知悉甚詳；然辯稱
    帳戶等物係遭竊，有至桃園縣警察局大溪分局南雅派出所報
    案並向郵局掛失，惟卻無法提出報案三聯單可證（見98年度
    偵字第22 362號卷第8 頁），復經查詢該分局後，經回覆謂
    「98年6 月24日、25日，南雅派出所內未發現與甲○○有關
    之報案紀錄」等語，而高雄郵局右昌郵局亦查無呂心蘭帳戶
    掛失止付之紀錄，有該分局98年10月6 日溪警分刑字第0982
    025566號函、高雄郵局98年9 月17日高營字第0982001993號
    函各1 份在卷可憑（見前揭偵卷第25、27頁），足見被告始
    終未報警處理，復未至郵局掛失，所為所辯均與一般情理相
    違，難以採信。
  (四)又被告保管之呂心蘭、呂泓毅帳戶存摺、密碼、提款卡等物
    若真為失竊物，則拾獲之詐欺集團當無可能以之充作詐財之
    用，而甘冒帳戶遭掛失，致費心詐得之款項無法領出，甚至
    為警查獲之風險。再衡以被害人丁○○、戊○○、丙○○、
    匯入上開帳戶之款項，各於入帳當日隨即遭詐欺集團分次提
    領完畢，已如前述，更足見詐騙集團向被害人詐騙時，確有
    把握該2 帳戶不會有遭掛失止付致無法提領之情事；而此等
    確信，在帳戶係被拾得、竊得、未經同意而使用之情形，實
    無發生之可能；從而，該帳戶存摺、密碼、提款卡係被告提
    供予詐欺犯罪集團，是該集團成員始敢一再放心大膽使用，
    而於分別令被害人丁○○、戊○○、丙○○、乙○○匯款進
    入乙節，堪予認定。
  (五)準此，被告辯稱本案帳戶之存摺、密碼、提款卡等物，係同
    時遭竊，並非其交付予詐欺犯罪集團使用云云，顯有違經驗
    法則且與事實不符，不足採信。從而，被告確有將上述物品
    提供予詐欺犯罪集團使用乙節，堪予認定。
  (六)按金融帳戶係個人理財工具，一般人申設帳戶並無任何法令
    限制，只需提出證件、印章即可辦理，此為眾所週知之事實
    ，則依一般社會生活經驗，苟見他人不自行申請開立帳戶，
    而係蒐集不特定人之帳戶使用，衡情應可知悉係利用作為犯
    罪工具。且近來利用人頭帳戶詐欺取財案件層出不窮，並多
    經媒體報導，被告係成年且智力成熟之人，對此應知之甚詳
    ，竟仍提供自己所保管之呂心蘭、呂泓毅帳戶等物供他人使
    用，堪認被告確有幫助他人詐欺取財之不確定故意甚明。
  (七)綜上所述，本案事證明確，被告犯行堪以認定，應予依法論
    科。
三、按數不詳名籍成年人組成之詐欺集團，各基於意圖為自己不
    法所有之犯意，施用詐術，分別使告訴人丁○○、戊○○、
    丙○○、乙○○陷於錯誤，將財物交付之行為，係分別成立
    刑法第339 條第1 項之詐欺取財罪；被告基於幫助之故意，
    而為犯罪構成要件以外之提供帳戶存摺、密碼、提款卡等物
    予詐欺集團，作為詐騙告訴人工具，幫助其等取得詐欺款項
    之行為，係犯刑法第30條第1 項、第339 條第1 項之幫助詐
    欺取財罪。按連續幫助與幫助連續為不同之犯罪態樣，如基
    於概括犯意，多次幫助他人犯罪，為連續幫助，該幫助者有
    多次犯罪行為；如以一幫助行為，幫助他人連續犯罪，則為
    幫助連續，就幫助犯而言，僅有1 次犯罪行為（最高法院刑
    事判決96年度台非字第245 號判決參照）。查被告僅以一幫
    助行為提供2 帳戶之存摺、提款卡、密碼，雖詐欺集團分別
    持以詐欺丁○○、戊○○、丙○○、乙○○，就被告而言，
    僅有1 次犯罪行為，仍僅成立一幫助犯之罪，自無庸依刑法
    第55條規定論以想像競合，附此敘明。又被告係以幫助之犯
    意而為本案犯行，酌依正犯之刑減輕之，即依刑法第30 條
    第2 項規定減輕其刑。
四、被告犯罪事證明確，原審予以論罪科刑，固非無見，惟查：
    被告提供予帳戶之存摺、提款卡、密碼予詐欺集團之時間，
    係在98年6 月23日以前，此由丁○○、戊○○匯款遭提領時
    間係在98年6 月23日可知，故原審誤交付時間為「98年4 月
    至98年6 月24日間某日」，尚有未合；並有於同一時地，提
    供其子呂泓毅前揭大溪郵局帳號00000000000000號帳戶之存
    摺、提款卡、密碼；且尚有告訴人丁○○、戊○○、丙○○
    分別受騙而各匯款1 萬4998元、2 萬3012元、3 萬元，此與
    檢察官聲請簡易判決處刑部分，具有單純一罪之關係，即為
    起訴效力所及，自應併予審理，原審未及審酌上情，尚有未
    洽，自應由本院予以撤銷改判。爰審酌被告本身雖未實際參
    與詐欺取財犯行，但提供帳戶供詐欺集團使用，不僅造成執
    法機關不易查緝，而危害社會治安，助長社會犯罪風氣，更
    造成被害人求償困難，實屬不該，且至今未能坦承犯行，難
    認已有悔意，復未與告訴人丁○○、戊○○、丙○○、乙○○達成和解，及犯罪之動機、目的、手段、告訴人分別之損
    失等一切情狀，量處如主文所示之刑，併諭知易科罰金之折
    算標準，資為懲儆。
五、據上論斷，應依刑事訴訟法第455 條之1 第3 項、第369 條
    第1 項前段、第364 條、第299 條第1 項前段，刑法第339
    條第1 項、第30條第1 項、第2 項、第41條第1 項前段，刑
    法施行法第1 條之1 ，判決如主文。
本案經檢察官賴建如到庭執行職務。
中    華    民    國    99    年    10    月    13    日
                  刑事第十五庭  審判長法  官  王綽光
                                      法  官  黃司熒
                                      法  官  洪珮婷
以上正本證明與原本無異。
本件不得上訴。
                                      書記官  陳永訓
中    華    民    國    99    年    10    月    15    日

司法院資訊處製作；財團法人民間司法改革基金會備份。
